臺灣高等法院刑事判決　　　　　　　　　　　　九十一年度上更(一)字第一五三號
　　上　訴　人
　　即　被　告　乙○○
　　選任辯護人　張景豐
右上訴人因偽造文書案件，不服臺灣板橋地方法院八十八年度訴字第六五一、六五七
號，中華民國八十八年六月二十三日第一審判決（起訴案號：臺灣板橋地方法院檢察
署八十七年偵字第一八三一五、二三五一九號，及移送併辦八十七年度偵字第一五三
五八號）提起上訴，經判決後，由最高法院發回更審，本院判決如左：
    主    文
原判決關於乙○○部分撤銷。
乙○○共同連續行使偽造公文書，足以生損害於公眾及他人，處有期徒刑壹年肆月；
緩刑伍年。
扣案如附表之物均沒收。
    事    實
一、乙○○係欣平煤氣有限公司（下稱欣平公司，設於臺北縣汐止鎮○○街二十巷十
    七號一樓）負責人兼北桃煤氣分裝股份有限公司（下稱北桃公司，設台北縣林口
    鄉嘉寶村嘉奚雅坑三號）總經理，因所經營之煤氣公司如循正常程序送驗瓦斯鋼
    瓶將耗時費錢，竟基於概括之犯意，先後於民國（下同）八十六年四月間、同年
    五月初、同年五月底，連續三次在欣平公司內，以每張新台幣（下同）五十元之
    代價，向真實姓名年籍不詳自稱「林隆輝」之成年男子，購買偽造之經濟部商品
    檢驗局液化石油氣鋼瓶檢驗卡（下稱瓦斯鋼瓶檢驗卡）共計三千五百張後，自行
    裝釘於其所經營或投資之欣平公司、鴻鑾企業公司、溪洲煤氣公司、良格企業有
    限公司、信良行等未經檢驗合格之瓦斯鋼瓶上，而宋發開（業經判決確定）為欣
    平公司乙○○所僱用之員工，二人自八十六年五月間起，基於共同概括之犯意，
    由乙○○將偽造之鋼瓶檢驗卡交由宋發開裝釘於其所經營或投資之上開公司未經
    檢驗合格之瓦斯鋼瓶上，偽示該瓦斯鋼瓶業經經濟部商品檢驗局檢驗合格以此逃
    避檢驗，其後並將偽造之瓦斯鋼瓶檢驗卡隨同瓦斯鋼瓶送交不知情之客戶使用，
    以此方式連續多次行使前開經偽造之瓦斯鋼瓶檢驗卡，足以生損害於經濟部商品
    檢驗局對瓦斯鋼瓶檢驗管理之正確性及使用客戶之安全。乙○○復承前概括之犯
    意，並與該自稱「林隆輝」之男子基於偽造瓦斯鋼瓶檢驗卡之犯意聯絡，於同年
    六月三十日，在欣平公司內，由該自稱「林隆輝」之男子提供尚未記載「定期檢
    驗日期」、「下次檢驗日期」、「鋼瓶號碼」及「鋼瓶規格」等資料之偽造空白
    檢驗卡（附封套、鉚釘）一箱及偽造瓦斯鋼瓶鑑驗卡列印系統軟體，乙○○則支
    付以二十一萬五千元之代價後，自八十六年六月底至同年八月間，連續在欣平公
    司內，以電腦列印之方式偽造多紙瓦斯鋼瓶檢驗卡，再自行或交由有犯意聯絡之
    宋發開裝釘於前開所經營或投資之煤氣公司之未經檢驗合格瓦斯鋼瓶上，亦足生
    損害於經濟部商品檢驗局對瓦斯鋼瓶檢驗管理之正確性及使用客戶之安全。嗣於
    八十六年八月二十八日經法務部調查局台北縣調查站人員至欣平公司、北桃公司
    、鴻鑾公司、溪洲公司、東海昌公司及三洋公司實施搜索，扣得乙○○所有供行
    使偽造之瓦斯鋼瓶檢驗卡所用或預備之物（如附表所示）。
二、案經法務部調查局臺北縣調查站移送台灣板橋地方法院檢察署檢察官偵查起訴。
    理    由
一、訊據上訴人即被告乙○○坦承右開犯行不諱，辯護人則以被告乙○○購買偽造檢
    驗卡使用，係因鋼瓶檢驗政策之變更及延宕，當時鋼瓶檢驗廠之檢驗速度及容量
    不夠業者需求，三年間全省有數百萬鋼瓶逾期待驗，造成營運調度困難，權宜之
    下不得已而出此下策，當時亦有多家煤氣公司同有使用偽造檢驗卡之情事，足見
    係情勢所逼，煤氣公司不得已全面性之違法等語，為被告乙○○辯護。
二、經查右揭事實，業據被告乙○○於台北縣調查站調查、檢察官偵查中坦承不諱，
    而被告乙○○購買或自行印製之偽造瓦斯鋼瓶檢驗卡上，載明「液化石油氣鋼瓶
    檢驗卡」「經濟部商品檢驗局」字樣，並標明有「商檢」標誌，其內容並記載有
    定期檢驗之日期、下次檢驗期限、鋼瓶號碼及規格等資料，有瓦斯鋼瓶檢驗卡附
    卷可稽，是該瓦斯鋼瓶檢驗卡顯係經濟部商品檢驗局所製作核發之公文書，係屬
    用以表彰該瓦斯鋼瓶業經檢驗合格之證明文件，至為顯明，況被告乙○○經營多
    家瓦斯公司，對瓦斯鋼瓶檢驗卡係經由經濟部商品檢驗局所核發，何能諉稱不知
    該檢驗卡為公文書﹖再共同被告宋發開於調查站及原審訊問時均坦承八十五年十
    二月間即受僱於被告乙○○，原擔任送瓦斯工作，八十五年五月間起開始幫乙○
    ○做換裝檢驗卡工作等情屬實（偵字第二三五一九號卷第十五頁反面、第十六頁
    ，原審卷第五十八頁），益見被告乙○○與共同被告宋發開自八十六年五月間起
    ，基於犯意聯絡，從事上開犯行。至被告辯稱因鋼瓶檢驗政策之延宕，造成營運
    調度困難損失不貲，乃出此下策，為當時煤氣公司全面性之自力救濟，所辯或有
    不得不然，但仍無解於違法性之認識，自不能免責。被告所辯及辯護人所陳均無
    足採，此外，復有被告乙○○所有前開犯行所用或預備用之扣案物品足資佐證，
    本件事證明確，犯行至堪認定。
三、核被告乙○○所為，係犯刑法第二百十六條、第二百十一條之行使偽造公文書罪
    。被告乙○○就偽造公文書部分與該真實姓名年籍不詳自稱「陳隆輝」之男子，
    有犯意聯絡及行為分擔，為共同正犯，其偽造之低度行為為行使之高度行為所吸
    收，不另論罪。被告乙○○、宋發開二人間，自八十六年五月間起，就行使偽造
    公文書部分有犯意聯絡及行為分擔，均為共同正犯。被告先後多次行使偽造公文
    書之犯行，時間緊接，所犯係構成犯罪要件相同之罪名，顯係基於概括犯意反覆
    為之，為連續犯，應論以一罪並加重其刑。
四、原審予以論科，固非無見，惟查：(一)原判決認被告乙○○以每張八十元之代價售
    予甲○○一千張偽造之瓦斯鋼瓶檢驗卡，尚有可議（詳後述）。(二)原判決附表編
    號(5)過期瓦斯鋼瓶檢驗卡一百二十張乃驗過真正之瓦斯鋼瓶檢驗卡因過期要報廢
    者，並非偽造者亦非違禁物，與被告犯罪所用或犯罪預備之物無涉，原判決併依
    刑法第三十八條第一項第二款之規定宣告沒收，亦有未合。被告上訴執此指摘原
    判決不當，尚屬可採，原判決既有可議，關於被告乙○○部分即無可維持，應予
    銷改判。爰審酌被告乙○○之犯罪動機、目的、手段、犯罪所生之危害及犯罪後
    之態度等一切情狀，量處有期徒刑一年四月。扣案如附表所示之物，為被告乙○
    ○所有，供犯罪所用或供犯罪預備之物，應依刑法第三十八條第一項第二款之規
    定，併予宣告沒收。第查，被告乙○○未曾受有期徒刑以上刑之宣告，有本院被
    告全國刑案紀錄表一紙附卷可憑，被告因鋼瓶檢驗政策之變更及延宕，造成營運
    調度困難，而出此下策，雖法所不容，但參諸當時確有多家煤氣公司亦相同涉案
    （另三家煤氣公司負責人即同案被告甲○○、何信椿、江正宗均已判處緩刑確定
    ），足見被告所辯此為當時煤氣公司全面性之自力救濟，有不得不然之苦衷，尚
    非子虛；雖被告一時失慮致觸刑章，惟經此次偵、審程序及科刑之教訓後，當知
    所警惕，信無再犯之虞，參諸涉案相仿之同案被告甲○○、何信椿、江正宗均已
    判處緩刑確定，被告乙○○雖情節稍重，但既未造成實害又其本已判處較重之刑
    ，事後並坦白認錯，知所悔悟，本院因認其所宣告之刑，亦以暫不執行為適當，
    爰併予宣告緩刑伍年，用促自新，並觀後效。
五、原審雖認被告乙○○有售予甲○○偽造之瓦斯鋼瓶檢驗卡云云，惟訊之被告乙○
    ○堅詞否認有售予甲○○偽造之檢驗卡，辯稱伊與李天佑同為鴻鑾企業公司及溪
    洲煤氣公司之股東，因為等不到檢驗，伊才拿給李天佑用，但是伊僅告知李天佑
    每張價格為八十元，實際並未向李某收款，並不是賣給他等語；經查被告所辯核
    與證人李天佑於本院調查時到庭證述：因為我是股東，他說我拿去用就好了，他
    沒有向我拿錢，後來他說麻煩，就叫我自己去向「林隆輝」買，等情節相符；果
    係買賣，何以不用給付價金？足見被告乙○○與證人李天佑所供因彼等有股東關
    係，乙○○只是提供交付鋼瓶檢驗卡給李天佑使用而已，既是無償，即難認係買
    賣。第以，被告乙○○雖交付該偽造之檢驗卡給李天佑使用，因李天佑本身知情
    為偽造，此部分即難論乙○○行使偽造公文書之罪（起訴書亦認此僅係知情之兩
    造單純交付偽造之公文書，被告乙○○尚不成立行使偽造公文書罪，爰就此部分
    不另為不起訴處分），附為說明。
據上論斷，應依刑事訴訟法第三百六十九條第一項前段、第三百六十四條、第二百九
十九條第一項前段、刑法第二十八條、第五十六條、第二百十六條、第二百十一條、
第七十四條第一款、第三十八條第一項第二款，判決如主文。
本案經檢察官呂光華到庭執行職務。
中      華      民      國    九十一    年      五      月    二十四    日
                            臺灣高等法院刑事第十二庭
                                    審判長法  官  劉  景  星
                                          法  官  蔡  光  治
                                          法  官  陳  志  洋
右正本證明與原本無異。
如不服本判決應於收受送達後十日內向本院提出上訴書狀，其未敘述上訴之理由者並
得於提起上訴後十日內向本院補提理由書（均須按他造當事人之人數附繕本）。
                                          書記官  蔡  佩  珊
中      華      民      國    九十一    年      五      月    二十七    日
附錄：本判決論罪科刑法條全文
刑法第二百十六條
行使第二百十條至第二百十五條之文書者，依偽造、變造文書或登載不實事項或使登
載不實事項之規定處斷。
刑法第二百十一條
偽造、變造公文書，足以生損害於公眾或他人者，處一年以上七年以下有期徒刑。
附表：
┌──┬────────────┬─────┬────┬────────┐
│編號│扣  案  物  品  名  稱  │數    量  │所有人  │備  註          │
├──┼────────────┼─────┼────┼────────┤
│ １ │偽造之瓦斯鋼瓶檢驗卡成品│一百二十二│乙○○  │被告所有供犯罪  │
│    │                        │張        │        │所用之物        │
├──┼────────────┼─────┼────┼────────┤
│ ２ │偽造之瓦斯鋼瓶檢驗卡半成│八千九百五│同右    │被告所有供犯罪  │
│    │品（空白）              │十一張    │        │預備之物        │
├──┼────────────┼─────┼────┼────────┤
│ ３ │瓦斯鋼瓶檢驗卡封套      │二千四百個│同右    │同右            │
├──┼────────────┼─────┼────┼────────┤
│ ４ │鉚釘                    │一包      │同右    │同右            │
├──┼────────────┼─────┼────┼────────┤
│ ５ │電腦（含鍵盤）          │一台      │同右    │被告所有供其犯罪│
│    │                        │          │        │所用之物        │
└──┴────────────┴─────┴────┴────────┘
